【裁判字號】    93,家訴,154
【裁判日期】    950120
【裁判案由】    確認繼承權不存在
【裁判全文】
臺灣桃園地方法院民事判決             93年度家訴字第154號
原      告  乙○○
訴訟代理人  陳鄭權律師
複  代理人  唐永洪律師
            何豐行律師
訴訟代理人  林辰彥律師
複  代理人  施裕琛律師
            陳家慶律師
訴訟代理人  黃青峰律師
被      告  甲○○
訴訟代理人  莊守禮律師
上列當事人間請求確認繼承權不存在事件，於民國95年1月6日辯
論終結，本院判決如下：
    主      文
原告之訴駁回。
訴訟費用由原告負擔。
    事實及理由
一、按確認之訴，非原告有即受確認判決之法律上利益者，不得
    提起，民事訴訟法第247 條定有明文。本件原告主張被告與
    訴外人即被繼承人黃連順為同一父母所生，惟被告自幼即出
    養予訴外人吳長標、吳黃帶妹，且未終止收養關係，非屬民
    法第1138條第1項第3款之法定繼承人，被告卻堅持與本家具
    有血親關係，對被繼承人黃連順之遺產享有繼承權利，原告
    乃被繼承人黃連順親屬會議選任之遺囑執行人，為忠實執行
    遺囑及遺產之分配，自有提起本訴，加以確認之法律上利益
    ，合先敘明。
二、原告原起訴聲明確認被告非被繼承人黃連順之繼承人，嗣變
    更聲明確認被告對被繼承人黃連順之遺產繼承權不存在，繼
    又變更為確認被告與黃連順之姊弟親屬關係不存在，經核前
    揭訴之聲明雖迭有變更，惟訴之基礎事實相同，爭點均在於
    被告有無出養與訴外人吳長標、吳黃帶妹，而中斷與本生父
    母間之關係，核與民事訴訟法第255 條第1項第2款規定相符
    ，且被告亦無異議而為本案之言詞辯論，應准許原告訴之變
    更。
三、原告起訴主張：
    (一)按「養子緣組入籍」一詞，依法務部76年5 月16日法76律
      5657號函：「目前尚無法律上定義，依有關資料似指因收
      養而發生擬制血親關係而登載於戶籍簿上之意。」。另依
      東石鄉戶政事務所供下載之「日據戶口用語」記載養子緣
      組」乃養子關係建立之意，因此，收養關係終止時，於戶
      籍上應會有「養子離緣」之記載。緣被告於日據時代大正
      15年即民國15年12月16日由本家出養予訴外人吳長標、吳
      黃氏帶妹，此從戶籍登載「養子緣組入戶」，及吳長標於
      昭和12年1 月12日分家之戶籍謄本將吳黃氏中之黃字刪
      除，且於所生子女吳氏梅、吳貴凱母親欄記載為「吳氏
      」，而非吳黃氏，顯見該公文書之戶籍謄本及戶政事務
      所登記之真意為出養於吳家之養女「吳氏」，並非冠夫
      姓之「吳黃氏」。故被告如欲回復其與本生父母間之關
      係，應終止前揭收養關係，然被告與養父母未有合意終止
      收養關係之書面，亦未向戶政機關為終止收養登記，是被
      告與養父母之收養關係仍有效存在。
    (二)被告一再抗辯「養子緣組入籍」並非收養之意，不過係成
      為吳家之媳婦，與本家之黃家仍有血親關係云。惟查，日
      據時代男子入贅或女子因婚姻而離籍本家、入籍妻（夫）
      家之情形，戶籍登記上係記載為「結婚入籍」或「婚姻入
      戶」，顯見「養子緣組入籍」之法律關係與單純之婚姻而
      成媳婦之法律關係並不相同，否則毋庸為不同之戶籍登記
      用語。復查，日據時代男子出養他人時，其戶籍登記「養
      子緣組」，與本件被告出養於吳家時之戶籍登記完全相同
      ，可見「養子緣組」不論男女、無分軒輊，即指收養之意
      ，得證被告已與本家之黃家不存在血親關係，此從被告於
      其本生（家）父母黃古、黃莊氏緞死亡時，未曾出而主張
      其為黃古、黃莊氏緞繼承人之身分，亦足堪佐證。
    (三)被告另徒以其戶籍「續柄」欄之登記為「媳婦仔」，而非
      「養女」，資以抗辯其仍有本生黃家之繼承權。惟查93年
      5 月再版之台灣民事習慣調查報告所稱「媳婦仔」係以將
      來與養家之男子結婚為目的，入於養家子女之謂，故被告
      之戶籍謄本續柄細別登載「八弟吳長標媳婦仔」，亦可推
      認被告已由本家出養，為媳婦仔而入養於吳家者，其對於
      本生家之財產已無繼承權，故被告就訴外人黃連順之遺產
      並無任何繼承權利。
    (四)被告另抗辯其出養於吳家時，戶籍登記更名為「吳黃氏
      」，並非「吳氏」，則吳姓不過是冠夫姓，並非由吳家
      收養之意。惟查，被告於大正15年12月16日「養子緣組」
      入籍於吳家，當時即有更名登記，嗣後於昭和15年始與夫
      吳富宗結婚，則被告所辯冠夫姓等情，即與事實不符（更
      名時尚未與其夫結婚）。且查，被告與吳富宗所生之子女
      吳貴凱、吳氏梅，戶籍登記母欄為「吳氏」，皆不存在
      「黃」姓，顯見「吳」姓並非冠夫姓，而係從養父母之姓
      而來。
    (五)綜上所述，被告確已由吳長標、吳黃帶妹所收養，而未曾
      終止收養關係，依法即非黃連順之兄弟姊妹血親關係，為
      此起訴聲明確認被告與黃連順之姊弟親屬關係不存在。並
      提出口授遺囑、93年2月9日親屬會議記錄、戶籍登記簿、
      法務部76年5月16日法76律5657號函、日據戶口用語節本
      、93年5月再版之台灣民習慣調查報告節本等影本為證。
四、被告則以：被告是否為訴外人吳長標、吳黃帶妹夫婦所收養
    ，攸關於其與被繼承人黃連順間是否保有姊弟關係而得為其
    合法繼承人，然本件之系爭關係存否早於本院92年度家訴字
    第70號案件審理時已為調查。原告依日據戶口用語摘取「養
    子緣組」一詞謂養子關係建立為其理論依據，然事實上在相
    同之證據上，其下方即有關於「媳婦仔」之說明，被告之身
    分係屬「媳婦仔」，而非「養女」，其與本生父母之法律關
    係並未終止，嗣後被告亦嫁予吳家長子吳富宗而成為長媳，
    戶籍登記上之稱謂則由「媳婦仔」改成「媳婦」，被告與吳
    家既不存在收養關係，即無探討收養關係是否合法終止之必
    要，是本件原告之訴為無理由，聲明駁回原告之訴。並提出
    本院92年度家訴字第70號民事判決、遺產稅、贈與稅實物抵
    繳申請書、戶籍登記簿、戶籍登記申請書等影本為證，及聲
    請調取前揭民事案卷。
五、原告主張其與本件被繼承人黃連順均為已故黃古與黃莊氏緞
    所生子女，被告於日本大正15年12月16日以養子緣組入戶吳
    家，改名吳黃氏，後於日本昭和15年3 月30日與吳長標之
    長子吳富宗結婚，姓名前後為吳黃氏及吳氏（黃字被劃
    去），及被繼承人黃連順於91年10月15日死亡等節，業據原
    告提出戶籍登記簿為證，且為被告所不爭執，堪信此部分主
    張為真實。
六、原告另主張被告已為吳長標、吳黃帶妹夫婦所收養，與本生
    父母間之關係已經中止云云，惟此為被告否認，並以其乃黃
    家出養予吳家做為童養媳，非單純收養等情詞置辯。故本件
    應審酌者為：被告出養予吳家做為媳婦仔，是否即與吳長標
    、吳黃氏帶妹成立法律上之收養關係。茲說明理由如後：
    (一)在台灣，童養媳俗稱媳婦仔，係以將來擬婚配養家特定男
      子為目的而收養者，以法律而言，所謂媳婦仔者，係指依
      童養媳契約，以其將來與養父母之特定男子或不特定男子
      結婚為目的，而被收養於養家之女子，故養媳與養家之男
      子結婚時，因其目的達成，養媳關係當然解消。又養媳與
      養女不同之點，在於養媳係以將來擬婚配家男或養男為目
      的而養入之異姓女子，猶如已婚之婦，於其本姓上冠養家
      之姓，其對於養家之親屬發生姻親關係，與其本生親屬間
      之關係，則視為出嫁女；養女則異乎其是，並無上述與養
      男結婚之目的，又養女從養家姓，對養家之親屬發生與親
      生子女同一之親屬關係，故養媳與養女其身分關係完全不
      同。（參93年5 月版之台灣民事習慣調查報告第133至147
      頁內容、最高法院75年度台抗字第508 號裁判意旨）。又
      司法行政部（法務部）54年7 月17日台54函民4398號函略
      以：「查日據時代本省人民所撫養之媳婦仔，係基於收養
      契約，已備將來與養親之特定男子或不特定男子結婚為目
      的，入養家受養育子女，‧‧‧故戶籍登記名義為媳婦仔
      ，以示與養女有別。」，益證戶籍登記媳婦仔與單純收養
      關係之養女有所區別。
    (二)按依被告之日據時期戶籍謄本之記載先後情形略以：本
      家戶主黃德水之戶籍事由欄記載「吳進弟吳長標大正十五
      年十二月十六日養子緣組除戶」、續柄欄記載為「孫」。
      吳家戶主吳進之事由欄記載「大正十五年十二月十六日
      養子緣組入戶」、續柄欄記載為「姪」，細別欄則記載為
      「八弟吳長標的媳婦仔」等語。嗣於昭和十二年一月十
      二日分家戶主吳長標之戶籍謄本上記載被告與戶主長男吳
      富宗於昭和十五年三月三十日結婚，續柄欄則記載為「媳
      婦」（原記載為「媳婦仔」，但「仔」字已經劃去），有
      前揭戶籍登記簿在卷可稽；故被告雖因「養子緣組」之緣
      故，自黃家除戶而入於吳家戶籍，惟被告出養目的乃為日
      後婚配予吳家男子做為媳婦，自有別與一般養女。參諸被
      告與被繼承人黃連順之生母黃莊氏緞於日據時期戶主為黃
      德水之戶籍記載，事由欄內亦有「養子緣組入戶」之記載
      ，續柄欄為媳婦仔，嗣後並與黃德水之長男黃古結婚，稱
      謂並改載「媳婦」（將原有「仔」字劃去）等情，及本件
      被告幼時即出養至吳家，戶籍登載為媳婦仔，嗣後亦長成
      嫁予吳富宗而成為吳家媳婦，足見被告所辯係出養予吳家
      之「媳婦仔」，而冠「吳」姓，而非出養為「養女」，改
      從「吳」姓乙節，應為可採。
    (三)又原告主張吳長標為戶長之該份謄本，關於稱謂為媳婦應
      為被告「吳黃氏」，卻將原有「黃」字劃去，稱謂為孫
      之吳貴凱、吳氏梅二人，其二人應為被告吳黃氏之子女
      ，然其謄本上母親欄卻記載為「吳氏」，而非「吳黃氏
      」，用以證明被告確係吳家收養而改從父姓為吳氏，
      而非被告抗辯係童養媳（媳婦仔）冠夫姓之吳黃氏。惟
      台灣光復後之民國35年為戶口普查而辦理初次設籍登記之
      申請書被告之名為「甲○○」，無論係光復後第一份戶籍
      謄本或歷年來之戶籍資料仍沿用「甲○○」該名，被告子
      女吳貴凱、吳梅母親欄亦更正為前後相符之「甲○○」，
      未再出現過「吳」之記載，且因日據時代被告姓名曾一
      度被登載為「黃氏」，戶政機關遂依被告請求於該份戶
      籍謄本加貼「民國伍年光復後沿用姓名甲○○，民國玖
      肆年拾壹月玖日浮籤記事補註」，亦據被告提出民國35年
      年初次設籍登記之戶籍登記申請書、台灣光復後第一份戶
      籍登記簿、加貼浮籤之日據謄本等件為證。據此，被告姓
      名於日據時代曾出現被刪去「黃」字之「吳氏」，被告
      子女吳貴凱、吳梅戶籍上母親欄位亦出現「吳氏」之記
      錄雖已不可考，然自台灣光復後被告本人及子女母親欄之
      戶籍記載始終為甲○○，而非吳，是以日據謄本「吳氏
      」之記載尚不足做為被告係被收養為養女而非童養媳之
      依據。
    (四)綜上，被告於大正15年12月16日既係出養為「媳婦仔」，
      依上開說明，與被收養為養女不同，其與被收養人吳長標
      之間，不因此而發生準親子血親關係，且其嗣後已經與吳
      長標之長子吳富宗結婚，該因為原告與吳長標之子結婚而
      成立之「收養」關係亦當然解消，是被告抗辯其與本生父
      母即黃古、黃莊緞間之親子關係未因收養而中止，其與被
      繼承人黃連順間之姊弟關係仍存在乙節，亦即可採。
七、綜上所述，原告主張被告與訴外人吳長標、吳黃帶妹成立收
    養關係，且未經合法終止，故被告與被繼承黃連順不具有姊
    弟之親屬關係，既為被告所否認並已為舉證，原告尚不能再
    提出反證以為反駁，應認原告之訴無理由，應予駁回。
八、至於原告另聲請調取被告本生父母黃古與黃莊緞遺產稅申報
    相關資料，以明被告有無繼承該二人之遺產，惟被告並未與
    訴外人吳長標、吳黃帶妹成立收養關係，已證述如前，且本
    院亦不受束於稅務機關審查認定之結果，該項證據資料並不
    影響判決之最後結果，爰不予審酌調查，附此敘明。
九、結論：原告之訴為無理由，依民事訴訟法第78條，判決如主
    文。
中    華    民    國    95    年    1     月    20    日
                            家事法庭  法      官  田玉芬
上列正本證明與原本無異
如對本判決上訴，須於判決送達後20日內向本院提出上訴狀
中    華    民    國    95    年    1     月    20    日
                                      書  記  官  劉宗源


司法院資訊處製作；財團法人民間司法改革基金會備份。
